【裁判字號】    88,訴,1352
【裁判日期】    890229
【裁判案由】    拆屋還地
【裁判全文】
臺灣板橋地方法院民事判決  八十八年度訴字第一三五二號
    原      告  寶山建設股份有限公司
    法定代理人  甲○○
    訴訟代理人  林永勝律師
    複代理人    洪菁黛律師
    被      告  丁○○                住台北縣土城市○○路八五號
                丙○○        .
                乙○○        .
右當事人間拆屋還地事件，本院判決如左：
    主      文
被告丁○○應將座落台北縣土城市○○○段大安寮小段第五五七─四地號土地上如附
圖所示Ａ部分（即門牌號碼台北縣土城市○○路八十五號）玖拾貳平方公尺之建物拆
除，並將該部分之基地返還原告。
被告丁○○應給付原告新台幣肆萬玖仟肆佰陸拾元，及自民國八十八年七月三十一日
起，至返還前項土地之日止，按月給付原告新台幣捌佰玖拾壹元。
被告丙○○應將座落台北縣土城市○○○段大安寮小段第五五七─四地號土地上如附
圖所示Ｃ、Ｅ、Ｆ、Ｇ部分（均無門牌）合計玖拾玖平方公尺之建物拆除，並將該部
分之基地返還原告。
被告丙○○應給付原告新台幣伍萬參仟貳佰貳拾貳元，及自民國八十八年七月三十一
日起，至返還前項土地之日止，按月給付原告新台幣玖佰伍拾捌元。
被告乙○○應將座落台北縣土城市○○○段大安寮小段第五五七─四地號土地上如附
圖所示Ｂ（即門牌號碼台北縣土城市○○路八十七號）、Ｄ（無門牌）部分合計壹佰
伍拾平方公尺之建物拆除，並將該部分之基地返還原告。
被告乙○○應給付原告新台幣捌萬零陸佰肆拾元，及自民國八十八年八月四日起，至
返還前項土地之日止，按月給付原告新台幣壹仟肆佰伍拾貳元。
原告其餘之訴駁回。
訴訟費用由被告丁○○負擔百分之二十七，由被告丙○○負擔百分之二十九，餘由被
告乙○○負擔。
本判決第一項、第二項、第三項、第四項、第五項、第六項於原告分別以新台幣參拾
壹萬元、壹萬柒仟元、參拾參萬伍仟元、壹萬捌仟元、伍拾壹萬元、貳萬柒仟元為被
告供擔保後，得假執行。
原告其餘之假執行聲請駁回。
    事      實
甲、原告方面：
    一、聲明：
        （一）被告丁○○應將座落台北縣土城市○○○段大安寮小段第五五七─四
              地號土地上如附圖標示為Ａ之區域部分九十二平方公尺，即門牌號碼
              台北縣土城市○○路八十五號之建物拆除，並將該部分之基地返還原
              告。
        （二）被告丁○○應給付原告新台幣(以下同)八萬二千四百三十二元，及自
        起訴狀繕本送達之翌日起，至返還第一項土地之日止，按月給付原告一千四
        百八十四元。
        （三）被告丙○○應將座落台北縣土城市○○○段大安寮小段第五五七─四
              地號土地上如附圖標示Ｃ、Ｅ、Ｆ、Ｇ之區域部分合計九十九平方公
              尺之建物（均無門牌）拆除，並將該部分之基地返還原告。
        （四）被告丙○○應給付原告八萬八千七百零四元，及自起訴狀繕本送達翌
              日起，至返還第三項土地之日止，按月給付原告一千五百九十七元。
        （五）被告乙○○應將座落台北縣土城市○○○段大安寮小段第五五七─四
              地號土地上如附圖標示為Ｂ、Ｄ之區域部分合計一五０平方公尺，即
              門牌號碼台北縣土城市○○路八十七號之建物及該建物旁之木造屋（
              無門牌）拆除，並將該部分之基地返還原告。
        （六）被告乙○○應給付原告十三萬四千四百元，及自起訴狀繕本送達之翌
              日起，至返還第五項土地之日止，按月給付原告二千四百二十元。
        （七）原告願供擔保，請准宣告假執行。
        （八）訴訟費用由被告等負擔。
    二、陳述：
        （一）緣座落於台北縣土城市○○○段大安寮小段第五五七─四地號之土地
              係原告所有，惟被告丁○○所建築之房屋（即門牌號碼台北縣土城市
              ○○路八十五號建物）、被告丙○○所建築之房屋（即門牌號碼台北
              縣土城市○○路八十五號建物）及被告乙○○所建築之房屋（即門牌
              號碼台北縣土城市○○路八十七號建物），竟分別占用原告所有前開
              土地，計被告丁○○占用九十二平方公，被告丙○○占用九十九平方
              公尺，被告乙○○占用一五０平方公尺（詳如附圖所示）。
        （二）按民法第七百六十七條規定：「所有人對於無權占有或侵奪其所有物
              者，得請求返還之‧‧‧」。經查被告等於原告所有之土地上興建房
              屋，係無權占有及使用原告之土地，核其行為，顯已對原告權利造成
              重大之侵害。
        （三）另按民法第一百七十九條：「無法律上之原因而受利益，致他人受損
              害者，應返還其利益」，同法第一百八十一條：「不當得利之受領人
              ，除返還其所受利益外‧‧‧，但依其利益之性質或其他情形不能返
              還者，應償還其價額」。按被告等無權占有他人之土地，可獲得相當
              於租金之利益，為社會通常之觀念，最高法院六十一年台上字第一六
              九五號著有判例。再者，依土地法第一百零五條準用同法第九十七條
              之規定，即以被告等所占用之土地申報總價額年息百分之十，計算被
              告等所獲致之不當得利之價額。查被告等所占用之土地為台北縣土城
              市○○○段大安寮小段第五五七─四地號土地，該地八十三年至八十
              五年之申報地價為每平方公尺一千六百九十六元，八
              十六年至八十八年之申報地價為每平方公尺一千九百三十六元，而被
              告等所分別占用之面積為九十二、九十九、一五０平方公尺，故被告
              等占用土地之不當得利為：
              １、被告丁○○所占用土地八十三年至八十五年各該年度之總價額年
                  息百分之十為一萬五千六百零三元，八十七年、八十八年之總價
                  額年息百分之十為一萬七千八百十一元，故原告得請求相當於五
                  年法定最高限額租金之不當得利八萬二千四百三十一元外，於被
                  告返還無權占有土地前，原告尚可請求被告按每月一千四百八十
                  四元計算之不當得利。
              ２、被告丙○○所占用土地八十三年至八十五年各該年度之總價額年
                  息百分之十為一萬六千七百九十元，八十七年、八十八年之總價
                  額年息百分之十為一萬九千一百六十六元，故原告得請求相當於
                  五年法定最高限額租金之不當得利八萬八千七百零二元外，於被
                  告返還無權占有土地前，原告尚可請求被告按每月一千五百九十
                  七元計算之不當得利。
              ３、被告乙○○所占用土地八十三年至八十五年各該年度之總價額年
                  息百分之十為二萬五千四百四十元，八十七年、八十八年之總價
                  額年息百分之十為二萬九千零四十元，故原告得請求相當於五年
                  法定最高限額租金之不當得利十三萬四千四百元外，於被告返還
                  無權占有土地前，原告尚可請求被告按每月二千四百二十元計算
                  之不當得利。
        （四）綜上所述，爰依民法第七百六十七條及第一百七十九條之規定，請求
              被告拆屋還地及返還不當得利之價額。
    三、證據：提出土地登記簿謄本影本一份、地價謄本一份、現場圖一紙、現場照
              片十一幀為證。
乙、被告方面：
    一、聲明：請求駁回原告之訴。
    二、陳述：
        （一）被告丁○○、乙○○：被告自民國五十八年已在系爭土地上建築房屋
              居住，並由被告合法繳納房屋稅，被告以行使地上權之意思和平繼續
              占有系爭土地二十年以上，自得請求登記為地上權人，民法第七百六
              十七條、第七百七十二條及八十年六月四日八十年度第二次民事庭會
              議決議定有明文，鈞院應就是否具備時效取得地上權要件為實體上判
              決，原告主張被告係無權占有，訴請拆屋還地顯無理由。
        （二）被告丙○○：任何紛爭應先調解，系爭土地在日據時代山本煤礦，就
              居住至今，當時三戶居住者是該礦工人，因工寮已住滿，老板特准整
              地自建使用至今，係善意和平公然占有，該地山本賣給海山煤礦，海
              山煤礦再賣予原告，被告和平公然占有超過二十年，依土地法第一零
              百四條地上權人有優先購買該地之權利，又依民法第九百四十三條、
              九百四十條、九百四十四條規定，被告於占有物上行使之權利，推定
              為適法有此權利，且拆屋還地違反人權，經濟價值，該地是煤礦禁建
              區，不得許可建照，原告收回也是荒廢，該礦區尚有一百多戶居住在
              工寮，也是公然占有，人類該有生存權，法律之前人人平等，希望能
              和平解決，其方法有三：一、照價買地；二、照價補償；三、訂定租
              約。被告占有部分願照價收買收買該地、或依地價每年千分之八租約
              該地、或依地上物價值全部賣年補償二百萬元。
    三、證據：提出房屋稅籍證明書一紙、台灣電力公司北南區營業處書函二紙、戶
              籍謄本影本二份、戶口名簿影本一紙、
丙、本院依職權勘驗現場及囑託台北縣板橋地政事務所派員測量。
    理      由
一、原告主張座落於台北縣土城市○○○段大安寮小段第五五七─四地號之土地係原
    告所有，惟被告丁○○、丙○○、乙○○竟分別占用原告前開土地建築房屋，被
    告丁○○占用如附圖所示Ａ部分（即門牌號碼台北縣土城市○○路八十五號）九
    十二平方公尺，被告丙○○占用如附圖所示Ｃ、Ｅ、Ｆ、Ｇ部分（均無門牌）合
    計九十九平方公尺，被告乙○○占用如附圖所示Ｂ（即門牌號碼台北縣土城市○○路八十七號）、Ｄ（無門牌）部分合計一五０平方公尺，被告三人無權占有及
    使用原告之土地，可獲得相當於租金之利益，致原告受有損害，依土地法第一百
    零五條準用同法第九十七條之規定，以被告等所占用之土地申報總價額年息百分
    之十計算，原告除得對被告三人分別請求相當於五年法定最高限額租金之不當得
    利八萬二千四百三十一元、八萬八千七百零二元及十三萬四千四百元外，在被告
    返還無權占有土地前，原告並得請求被告三人按每月各給付一千四百八十四元、
    一千五百九十七元及二千四百二十元計算之不當得利，爰依民法第七百六十七條
    及第一百七十九條之規定提起本件訴訟。
二、被告則以：系爭土地在日據時代為山本煤礦，當時三戶居住者是該礦工人，因工
    寮已住滿，老板特准整地自建使用至今，被告等合法繳納房屋稅並以行使地上權
    之意思和平繼續占有系爭土地二十年以上，自得請求登記為地上權人，被告等非
    無權占有。又被告等和平公然占有超過二十年，依土地法第一零百四條地上權人
    有優先購買該地之權利，系爭土地前地主於賣地前應先通知被告，由被告優先購
    買，另依民法第九百四十三條、九百四十條、九百四十四條規定，被告等於占有
    物上行使之權利，推定為適法有此權利，且拆屋還地違反人權，原告應提供住處
    予被告居住云云置辯。
三、查系爭土地為原告所有，業據原告提出土地登記謄本一份附卷可稽。而被告三人
    分別占有系爭土地如附圖所示Ａ至Ｇ部分，其上各有未辦保存登記之有權處分之
    建物，亦為被告等自認在卷，復經本院會同台北縣板橋地政事務所人員至現場勘
    驗測量屬實，製有勘驗筆錄及土地複丈成果圖在卷可憑，是原告此部份之主張，
    堪信為真實。
四、被告雖辯稱渠等以行使地上權之意思和平繼續占有系爭土地二十年以上，得請求
    登記為地上權人，非屬無權占有，惟因時效而取得地上權登記請求權者，不過有
    此請求權而已，在未依法登記為地上權人以前，仍不得據以對抗土地所有人而認
    其並非無權占有，業經最高法院六十九年度第五次民事庭會議決議在案。至占有
    人因時效而取得地上權登記請求權者，以已具備時效取得之要件，向該管地政機
    關聲請為地上權登記，如經地政機關受理，則受訴法院即應就占有人是否具備時
    效取得地上權之要件，為實體上裁判，固經最高法院八十年度第二次民事庭會議
    決議予以補充，然後者旨在說明占有人如在土地所有人訴請拆屋還地之前，已主
    張具備時效取得之要件，得請求登記為地上權人，法院應就其是否具備時效取得
    地上權之要件，為實體上裁判，倘占有人係在土地所有人提起拆屋還地之訴後，
    始主張具備時效取得之要件，向地政機關聲請為地上權登記者，即無該決議之適
    用，有最高法院八十六年度台上第三一四０號判決可資參照。查被告三人在原告
    起訴請求拆屋還地之前，並未主張時效取得而向地政機關聲請為地上權登記，並
    經地政機關受理等情，為被告等自認在卷，並有系爭土地登記謄本在卷可稽，是
    依首揭說明，被告所為已具備時效取得地上權之抗辯，洵無足採。被告三人既非
    地上權人，自無土地法第一百零四條之適用，被告等抗辯渠等就系爭土地享有土
    地法第一百零四條之優先購買權，亦無可採。又民法第九百四十三條「占有人於
    占有物上，行使之權利，推定其適法有此權利」之規定僅係占有權利之推定，被
    告等依此規定，於占有物行使權利時，因推定之結果，固不須舉證證明其權利，
    惟本件既經原告證明其為系爭土地之所有人，而推翻法律之推定，則被告就渠等
    對系爭土地有合法正當權源占有之事實，自應負舉證責任，然被告迄未舉證證明
    ，故亦難以該規定認被告有正當權源占有原告土地。綜上所述，被告前揭所辯，
    均不足採，且復未舉證證明渠等就系爭土地有何正當使用權源，自屬無權占有原
    告所有土地，原告依民法第七百六十七條之規定訴請被告拆除系爭建物返還土地
    自無不合。
五、次按無權占用他人之土地，依社會通念可能獲得相當於租金之利益（最高法院六
    十一年臺上字第一六九五號判例意旨參照），並侵害應歸屬於權利人就占有物之
    使用利益。被告等無權占用系爭土地，原告依不當得利之法律關係請求被告相當
    於五年租金之不當得利，及自起訴狀繕本送達翌日起至返還系爭土地之日止按月
    給付相當於租金之利益，自無不合。又被告等無權占用系爭土地，雖非租地建屋
    ，其損害金之計算標準仍應參酌土地法第一百零五條、第九十七條第一項之規定
    計算較為客觀公允（最高法院八十一年度臺上字第三三九號判決意旨參照）。又
    土地法第九十七條規定：「城市地方房屋之租金，以不超過土地及其建築物申報
    總價額年息百分之十為限」，所謂土地之總價額，依土地法施行法第二十五條規
    定，土地價額依法定地價，而法定地價，依土地法第一百四十八條規定係土地所
    有人依該法規定所申報之地價，在平均地權條例施行區域，依平均地權條例第十
    四條、第十六條規定，主管機關每三年應重新規定地價一次，舉辦規定地價或重
    新規定地價時，土地所有權人未於公告期間申報地價者，以公告地價百分之八十
    為其申報地價，其申報地價超過公告地價百分之一百二十時，以公告地價百分之
    一百二十為申報地價。查系爭土地八十三年每平方公尺之申報地價為一千六百九
    十六元，八十六年每平方公尺之申報地價為一千九百三十六元，有地價謄本在卷
    可稽。次查系爭房屋係供住家或堆放物品之用，建築於山坡平台上，前臨台北縣
    土城市○○路，後方為種植竹林、雜樹之山坡，附近有土城國中，但鄰近並無商
    業活動等情，有原告提出系爭房屋位置圖及現場照片可憑。本院審酌系爭土地所
    在位置工商業繁榮之程度、被告利用基地之經濟價值及可得受之利益等情，認以
    前開法定地價額年息百分之六計算損害金為合理，故被告各受有主文第二、四、
    六項所示之相當於租金之不當得利，併應自起算狀繕本送達翌日起至遷讓之日止
    按月給付原告各如前開主文所示之相當於租金之不當得利（計算式詳如附表，元
    以下四捨五入）。
六、綜上所述，原告依民法第七百六十七條規定，請求被告等拆除系爭土地之地上建
    物並返還系爭土地予原告，及依民法第一百七十九條規定，請求被告各應給付原
    告如主文第二、四、六項所示相當於租金之不當得利金額及均自起訴狀繕本送達
    翌日起按月給付原告相當於租金之不當得利，為有理由，應予准許，逾此部份之
    請求，為無理由，應予駁回。
七、原告陳明願供擔保請准為假執行之宣告，就原告勝訴部分，核無不合，爰酌定相
    當擔保金額分別准許之，至原告敗訴部分，其假執行之聲請即失所附麗，應予駁
    回。
八、據上論結，原告之訴為一部有理由，一部無理由，應依民事訴訟法第七十九條但
    書、第三百九十條第二項，判決如主文。
中      華      民      國    八十九    年      二      月    二十九    日
                                臺灣板橋地方法院民事第三庭
~B法  官  程怡怡
右正本證明與原本無異。
如不服本判決，應於判決送達後廿日內，向本院提出上訴狀。
中      華      民      國    八十九    年      三      月      七      日
~B書記官  方蟾苓
附表：
一、被告丁○○部分
  (一)83～85年之不當得利
    1.1696元／平方公尺 (申報地價)×92平方公尺（佔用面積）×6％＝9362元
    2.9362元×3年＝28086元
  (二)86～88年之不當得利
    1.1936元／平方公尺 (申報地價)×92平方公尺（佔用面積）×6％＝10687元
    2.10687×2年＝21374元
  (三)83～88年不當得利總計
    28086＋21374＝49460元
  (四)按月得請求之不當得利
    10687／12＝891元
二、被告丙○○部分
  (一)83～85年之不當得利
    1.1696元／平方公尺 (申報地價)×99平方公尺（佔用面積）×6％＝10074元
    2.10074元×3年＝30222元
  (二)86～88年之不當得利
    1.1936元／平方公尺 (申報地價)×99平方公尺（佔用面積）×6％＝11500元
    2.11500×2年＝23000元
  (三)83～88年不當得利總計
    30222＋23000＝53222元
  (四)按月得請求之不當得利
    11500／12＝958元
三、被告乙○○部分
  (一)83～85年之不當得利
    1.1696元／平方公尺 (申報地價)×150平方公尺（佔用面積）×6％＝15264元
    2.15264元×3年＝45792元
  (二)86～88年之不當得利
    1.1936元／平方公尺 (申報地價)×150平方公尺（佔用面積）×6％＝17424元
    2.17424×2年＝34848元
  (三)83～88年不當得利總計
    45792＋34848＝80640元
  (四)按月得請求之不當得利
    17424／12＝1452元


司法院資訊處製作；財團法人民間司法改革基金會備份。
